【裁判字號】    97,消債更,1429
【裁判日期】    980812
【裁判案由】    聲請更生程序
【裁判全文】
臺灣高雄地方法院民事裁定          97年度消債更字第1429號
聲  請  人  甲○○
上列當事人因消費者債務清理事件聲請更生，本院裁定如下：
    主  文
聲請人甲○○自中華民國九十八年八月十二日中午十二時起開始
更生程序。
命司法事務官進行本件更生程序。
    理  由
一、聲請意旨略以：聲請人積欠台新國際商業銀行（下稱台新銀
    行）等無擔保債權人之債務共計新台幣（下同） 2,095,820
    元，有不能清償債務情事，於民國95年間以書面向全體無擔
    保債權銀行請求共同協商債務清償方案，經協商成立，約定
    聲請人應每月繳納17,465元，惟聲請人於協商後，勉為繳納
    協商款，自96年3 月償還最後一期後毀諾，故聲請人實有不
    可歸責於己之事由，致履行協商顯有重大困難；嗣於97年再
    以書面向最大債權金融機構擔保債權人台灣銀行申請協商，
    然銀行以聲請人曾參與銀行公會協商機制成立致協商不成立
    。惟聲請人當年平均月收入為22,332元，扣除協商款後，每
    月僅餘不到5 千元，另每月尚須支付生活支出1 萬餘元，房
    貸支出4,199 元及扶養呂宸武、呂宸廣、呂宸宥3 名子女，
    實有不能清償債務之情事，而聲請人無擔保或無優先權之債
    務總額未逾1,200 萬元，復未經法院裁定開始清算程序或宣
    告破產，爰依法聲請更生等情。
二、按債務人不能清償債務或有不能清償之虞者，得依消費者債
    務清理條例所定更生或清算程序，清理其債務，消債條例第
    3 條定有明文。蓋經濟上陷於困境之消費者，若任其於惡性
    循環之債務窘境中自生自滅，其將衍生嚴重之社會問題，致
    難以維持安定之社會經濟秩序，故有予之分別情形依更生或
    清算之程序清理其債務之必要，藉以妥適調整其與各相關債
    權人等間之權利義務關係，以謀求消費者經濟生活之更生機
    會，從而健全社會經濟發展。是以不論債務人於本條例施行
    前是否曾參與銀行公會無擔保債務協商機制，債務人一旦按
    本條例聲請更生或清算，均以債務人已達不能清償債務或有
    不能清償之虞為必要。再者，依消債條例第151條第1項、第
    5 項規定，係採「協商前置主義」，而債務人於協商程序中
    ，自應本於個人財產及收支狀況，依最大誠信原則，商討解
    決方案，如債務人如與金融機構協商成立者，自應本於誠信
    履行協商方案，非有不可歸責與己之事由，尚不得為更生或
    清算之聲請。如經法院審酌確有不可歸責於己之情事而毀諾
    ，則應繼續審理上開條文所謂「不能清償或有不能清償之虞
    」，允宜綜衡債務人全部收支及財產狀況，評估是否已不能
    維持符合人性尊嚴之最基本生活條件，如曾有協商方案，其
    條件是否確實不能達到上開基本之要求等，為其判斷之準據
    。
三、經查：
（一）按聲請人主張現積欠之總債務共計2,982,287 元，並曾於
      民國95年依系爭協商中，與債權人達成分期還款協議，同
      意自95年7月起分120期，每月繳納17,465元方式償還欠款
      乙情，有財團法人金融聯合徵信中心（下稱聯徵中心）專
      用債權人清冊、當事人信用報告回覆書、協議書及無擔保
      還款計劃各乙份在卷為憑，應認真實。惟查聲請人名下共
      有房屋及土地各1 筆，資產價值共計796,990 元，有財產
      歸屬資料清單附卷可稽，則按聲請人積欠之總債務扣除資
      產價值，其淨債務共計2,185,297元，合先敘明。
（二）抗告人住所地位於高雄市○○區○○里○○鄰○○路41巷 7
      號6樓之1，有戶籍謄本附卷可稽，參酌內政部公告98年度
      高雄市每人每月最低生活費用（含食、衣、住、行、育、
      樂費用）為11,309元等情，則聲請人每月基本生活開銷於
      11,309元內，核屬必要。另關於聲請人主張扶養3 名子女
      呂宸武、呂宸廣、呂宸宥之支出部分，查該3 名子女分別
      為民國83年（即15歲）、85年（即13歲）、87年（即11歲
      ），有扶養之必要，其每人扶養費按內政部公告最低生活
      費用之六成即6,785 元（11309 ×60％＝6785）計算之。
      又聲請人雖與配偶離婚，並約定由聲請人監護，有離婚協
      議書及戶籍謄本附卷可稽，惟子女之扶養義務不因夫妻離
      婚而受有影響，民法第1116條之2 定有明文，則聲請人應
      就3 名子女之扶養費，與其前夫各負擔一半，即10,178元
      【（6785 ×3名子女）÷2名扶養義務人＝10178】。
（三）按聲請人於96年毀諾當時每月平均收入約為21,333元，有
      96年綜合所得稅各類所得資料清單附卷可稽，是以上開薪
      資不足支付每月必要生活費用11,309元，及3 名子女每月
      共計10,178元扶養費（00000 －00000 －00000 ＝－154
      ），聲請人之收入僅得支付其個人及受其扶養子女之生活
      必要費用，主張因不可歸責於己之事由，履行協商條件顯
      有重大困難，且有不能清償債務情事，即屬可採。又聲請
      人所負全部債務雖高達2,185,297 元，然依聲請人37歲（
      61年7 月6 日生），距法定退休年齡尚餘約28年，有聲請
      更生之意願，且有固定收入，如再撙節支出，提出債權人
      可以接受之更生方案，對於聲請人及債權人均屬有利，故
      不逕認無更生實益，其更生之聲請自應准許。
四、綜上所述，聲請人有如附表所示之銀行自用住宅借款、消費
    貸款、信用卡、現金卡債務，債務金額未逾1200萬元，且其
    未經法院裁定開始清算程序或宣告破產，業經本院查明，有
    前案紀錄表、查詢表附卷可稽。查聲請人既因不可歸責於己
    之事由，致履行原協商條件顯有重大困難，又有不能清償債
    務之虞，已如上述，則其聲請更生，自無不合，應予准許。
五、依消費者債務清理條例第11條第1 項、第45條第1 項、第16
    條第1 項，裁定如主文。
中    華    民    國    98    年    8     月    12    日
                  民事第一庭    法  官  黃國川
正本係照原本作成。
本件不得抗告。
中    華    民    國    98    年    8     月    12    日
                                書記官  林芊蕙


司法院資訊處製作；財團法人民間司法改革基金會備份。
